【裁判字號】    89,自更一,1
【裁判日期】    900427
【裁判案由】    詐欺
【裁判全文】
臺灣雲林地方法院刑事判決                          八十九年度自更一字第一號
    自  訴  人  戊○○
    自  訴  人  丙○○
    被      告  乙○○
右被告因詐欺案件，自訴人提起自訴，前經本院裁定駁回〔八十八年度自字第六八、
七十號〕，經自訴人抗告，嗣經台灣高等法院裁定撤銷〔八十九年度抗字第一四四、
一四五號〕發回本院，本院判決如左：
    主  文
乙○○無罪。
    理  由
一、自訴意旨略以：被告乙○○前於民國八十七年九月間，因週轉困難，向自訴人戊○○表示有朋友曾玉秀願把其所有土地〔指坐落雲林縣斗南鎮○○段四一之一號
    ，所有權人曾玉秀，已移轉與沈靖洋〕借他，向金主甲○○抵押借款新台幣〔下
    同〕二百萬元週轉，被告乙○○出示曾玉秀之土地所有權狀、他項權利證明書、
    及土地登記簿謄本等資料，並表明手續已經辦妥，因曾玉秀不便出面簽具本票，
    乃要求自訴人戊○○代曾玉秀簽發本票與甲○○，因恐自訴人戊○○不允，被告
    乙○○再強調說你放心吧，這種有土地抵押借款，很穩啦，即使到期乙○○還不
    起，還有抵押之土地供拍賣抵償，絕對不會拖累你．．．等等，致自訴人戊○○
    誤信為真，以曾玉秀名義簽發二百萬元本票。詎事隔數日後，金主甲○○發見被
    告乙○○偽造所有權狀等資料詐財，另案並將自訴人戊○○列為共同被告，並假
    扣押自訴人戊○○住居之房屋，始知受騙；又被告乙○○與自訴人丙○○為朋友
    關係，八十七年八、九月間，被告乙○○週轉困難，向自訴人丙○○聲稱有好友
    廖勝利〔自訴狀誤載為李炎強〕願意將其土地〔指坐落雲林縣斗南鎮○○段一一
    四０、一一四一地號土地，所有權人廖勝利〕供其抵押借款週轉，惟因好友廖勝
    利不便出面，乃要求自訴人丙○○代廖勝利簽發一百五十萬之本票給金主〔指丁○○〕，當時自訴人丙○○認為既有土地供作抵押，乃義不容辭而代廖勝利簽發
    本票給金主，俾讓被告乙○○順利向金主貸款週轉。不料，事後金主發見被告乙○○持向金主借款之土地所有權狀、及他項權利證明書等資料，均出於被告乙○○所偽造，經金主提起告訴，並將自訴人丙○○列為共同被告提起公訴，自此方
    知被告乙○○之欺罔行為，為此認被告乙○○涉有刑法第三百三十九條第一項之
    詐欺罪嫌云云。
二、按犯罪事實應依證據認定之，無證據不得推定其犯罪事實；不能證明被告犯罪者
    ，應諭知無罪之判決，刑事訴訟法第一百五十四條、第三百零一條第一項分別定
    有明文。又告訴人之告訴，係以被告受刑事訴追為目的，是其陳述是否與事實相
    符，仍應調查其他證據以資審認；認定不利於被告之事實，須依積極證據，茍積
    極證據不足為不利於被告事實之認定時，即應為有利於被告之認定，更不必有何
    有利之證據，最高法院著有五十二年台上字第一三００號、三十年上字第八一六
    號判例可循。查刑法第三百三十九條第一項所規範之詐欺罪，必以行為人行為之
    初即有不法之所有意圖，以欺罔之方法，使人陷於錯誤而交付財物，始足當之。
    苟非出於欺罔行徑時，尚與刑法所定之詐欺罪要件不合。此外，刑事被告依法不
    負舉證證明其為無罪之義務，倘別無其他積極證據足認被告依法應負刑事責任等
    情，亦難僅憑單純之債務不履行情事，遽以推斷被告自始即具不法意圖。本件自
    訴人認被告乙○○涉有詐欺罪嫌，無非係以被告於八十七年八、九月間，因週轉
    困難，佯稱其好友曾玉秀願將坐落雲林縣斗南鎮○○段四一之一號土地，供被告
    抵押借款之擔保，並出示曾玉秀之土地所有權狀、他項權利證明書、及土地登記
    簿謄本等資料，以取信自訴人戊○○，惟表示曾玉秀不便出面，遂要求自訴人戊○○以曾玉秀名義簽發本票，自訴人戊○○不疑有詐，乃以曾玉秀名義簽發二百
    萬元本票，交付金主甲○○，事後方知被告乙○○偽造所有權狀等資料詐財，自
    訴人戊○○住居之房屋，亦遭假扣押，始知受騙；又被告乙○○向自訴人丙○○
    佯稱，其好友廖勝利願將坐落雲林縣斗南鎮○○段一一四０、一一四一地號土地
    ，供其抵押借款，惟廖勝利不便出面，乃要求自訴人丙○○代廖勝利簽發一百五
    十萬之本票與金主丁○○，自訴人丙○○以為有土地供作抵押，不疑有他，而以
    廖勝利名義簽發本票，事後發見被告乙○○持以借款之土地所有權狀、及他項權
    利證明書等資料，均為被告乙○○偽造，經丁○○告訴，並將自訴人丙○○列為
    共同被告提起公訴等情，為被告乙○○涉犯詐欺罪之論據。惟訊據被告乙○○堅
    決否認有何詐欺犯行，辯稱：我沒有詐欺，甲○○、丁○○都知道此事，我之前
    曾經跟丙○○講過，說以後要借錢、簽票，要麻煩他，我有跟丙○○講過，我沒
    有詐欺等語。
三、經查：被告乙○○否認詐欺犯行，而證人甲○○到庭證以：當時戊○○本人冒曾
    玉秀去看一筆地，戊○○與乙○○帶我去看地〔指坐落雲林縣斗南鎮○○段四一
    之一號土地〕，戊○○跟我說那塊地是他的，乙○○當代書，戊○○到現場說那
    塊地是他的，要借錢，我不知道戊○○不是「曾玉秀」本人，戊○○跟我講他是
    「曾玉秀」等語；證人丁○○到庭證以：乙○○打電話給我，說有塊地〔指坐落
    雲林縣斗南鎮○○段一一四０、一一四一號土地〕廖勝利要借款抵押，問我有無
    興趣，約我出去看，現場有我與乙○○二人，乙○○拿地籍圖、所有權狀、及土
    地登記簿謄本影本給我看，他說借三個月急用，我拿身分證給他去辦，經過二、
    三天說辦好了，電話問我何時方便付錢，要帶地主到我家拿錢，當時乙○○帶丙○○說丙○○之人為「廖勝利」，並拿資料給我看，核對身分證影本的相片結果
    ，廖勝利的人沒錯，身分證影本也是廖勝利，所以才會誤認丙○○為「廖勝利」
    ，乙○○並介紹丙○○之人為「廖勝利」，我看完資料符合，且借款人廖勝利也
    到場，一切沒有問題，並以廖勝利名義開本票，簽本票的地址與土地所有權狀的
    地址都一樣，交給我本票後，我就開取款條給他領錢，乙○○介紹廖勝利時，當
    時有我、乙○○、丙○○三人在場，而且距離很近，我還問「廖先生」說這塊地
    是你的嗎，這錢是你要借的，他還跟我講是，乙○○與丙○○是同謀行騙等語。
    按一般提供土地設定抵押借款，因土地代書僅受任從中賺取傭金，權利義務存在
    於借款人與貸與人之間，亦即款項貸出後，日後是否回收、拍賣抵押物是否足供
    清償，在在均關涉貸與人權利至鉅，因此貸與人即借給款項之人，理應慎重查證
    提供土地之人，是否為所有權人、或有權提供土地之人，方敢貸出款項，此乃眾
    所皆知之事。本件證人甲○○貸款二百萬元與曾玉秀，因其與曾玉秀並不認識，
    且被告乙○○提供坐落雲林縣斗南鎮○○段四一之一號土地所有權狀等資料，並
    經自訴人戊○○本人假冒為「曾玉秀」，而相偕前往看地，戊○○向甲○○指稱
    那塊地是他的，並冒用「曾玉秀」名義簽發本票與甲○○，致甲○○誤信為真而
    貸款，已經證人甲○○指證明確。從上述自訴人戊○○假冒「曾玉秀」名義勘查
    土地、及以「曾玉秀」名義簽發本票等情以觀，顯然自訴人戊○○應已知悉被告
    乙○○行騙意圖。否則，自訴人戊○○並非曾玉秀之人，不應冒允曾玉秀並引導
    甲○○看地。其並非曾玉秀本人，亦不應以曾玉秀名義簽發本票。自訴人戊○○
    就此謂其不知，而為被告乙○○所騙等情，自與常情不合。自訴人戊○○指訴稱
    被告乙○○因週轉困難，佯稱其好友曾玉秀願以該土地供作抵押擔保，並出示曾
    玉秀土地所有權狀、他項權利證明書、及土地登記簿謄本等資料取信，表示曾玉
    秀不便出面簽發本票，其應允代曾玉秀簽發本票二百萬元，不知被告乙○○偽造
    文書詐財等情，應係藉以規避自己刑事責任之舉，不足採信。而證人丁○○貸款
    一百五十萬元與廖勝利，乃因被告乙○○帶丙○○之人佯稱其為「廖勝利」，經
    丁○○核對其身分證影本相片無誤，誤認丙○○之人即為「廖勝利」，且被告乙○○並介紹丙○○之人為「廖勝利」，嗣自訴人丙○○假冒「廖勝利」名義簽發
    本票後，始貸與款項等情，並經證人丁○○證述綦詳。參以自訴人丙○○佯稱其
    為「廖勝利」之人，且經丁○○再三質問自訴人丙○○謂：「廖先生」這塊地是
    你的嗎，這錢是你要借的嗎等語。自訴人丙○○非但未向丁○○說實話，亦未坦
    承係受乙○○之託簽發本票，竟仍冒用「廖勝利」名義簽發本票，衡情自訴人丙○○當時應已知悉被告乙○○行騙之意圖。自訴人丙○○指訴稱不知被告丙○○
    行騙等情，核與常情不符，所辯顯然不實，無由採信。綜合上述，自訴人戊○○
    、丙○○等人，既已知悉被告乙○○行騙意圖，自無陷於錯誤情事。再者，被告
    乙○○事前既曾向自訴人丙○○說明借款及簽發票據，央請其幫忙，已如上述，
    被告乙○○亦難認有欺罔之故意。此外，自訴人戊○○、丙○○與被告乙○○涉
    嫌偽造所有權狀等資料，詐取本件證人甲○○、丁○○款項部分，並經本院判處
    被告乙○○處有期徒刑七年、丙○○有期徒刑三年六月、戊○○有期徒刑三年二
    月在案，復有本院八十八年自字第二０號判決書等資料可資佐證。揆諸上述，難
    認被告乙○○有欺罔自訴人戊○○、丙○○之故意情事。此外，本院復查無其他
    積極證據足證被告乙○○就此部分另涉詐欺犯行，依前開說明，自應為被告無罪
    之諭知。
四、據上論斷，應依刑事訴訟法第三百四十三條、第三百零一條第一項，判決如主文
中      華      民      國    九十      年      四      月    二十七    日
                                        臺灣雲林地方法院刑事第二庭
                                            法  官  林秋火
右正本證明與原本無異。
如不服本判決，應於判決送達後十日內，向本院提出上訴狀。（須附繕本）
                                            書記官  曾玲玲
中      華      民      國    九十      年      四      月    二十七    日


司法院資訊處製作；財團法人民間司法改革基金會備份。
